【裁判字號】    97,交聲,2328
【裁判日期】    971104
【裁判案由】    聲明異議
【裁判全文】
臺灣高雄地方法院交通事件裁定        97年度交聲字第2328號
原處分機關  交通部公路總局嘉義區監理所臺南監理站
異  議  人
即受處分人  甲○○
上列受處分人因違反道路交通管理處罰條例案件，對於交通部公
路總局嘉義區監理所臺南監理站中華民國九十七年三月七日所為
之處分（原處分案號：嘉監南字第裁74-ZEP007904號）聲明異議
，本院裁定如下：
    主  文
原處分撤銷。
甲○○不罰。
    理  由
一、本件原處分機關交通部公路總局嘉義區監理所臺南監理站以
    ：異議人即受處分人甲○○所有之6M－1240號自小客車，於
    民國95年2 月13日，行經國道一號南下岡山收費站時，未裝
    設ETC 電子收費設備而仍由電子收費車道行駛通過，經限期
    於96年4 月10日前補繳通行費，仍未補繳，而有汽車行駛於
    應繳費之公路不依規定繳費之違規行為，經原舉發單位即國
    道公路警察局逕行舉發，並命異議人應於96年8 月10日以前
    自行到案，惟異議人逾上開期限仍未自行到案，原處分機關
    即於97年3 月7 日，逕依道路交通管理處罰條例第27條第1
    項第1 款，及違反道路交通管理事件統一裁罰基準及處理細
    則第43、44、67條規定，裁處異議人罰鍰新臺幣（下同）3,
    000 元。
二、聲明異議意旨略以：異議人於93年8 月23日，因故將分期付
    款之車號6M-1240 號自小客車典當予址設高雄市○○○路17
    6 號之大信當鋪，後因工作無法持續，無力贖回該車輛，又
    其因違反動產擔保交易法之行為，經臺灣臺南地方法院判處
    拘役50日確定在案，故異議人僅掛車主名，已無真正之所有
    權及使用權，無法實際掌控該車輛，而他人使用該車輛違法
    、違規之事實不應全由異議人承擔，是原處分意旨仍以異議
    人為裁罰對象，顯有錯誤，爰依法聲明異議等語。
三、按汽車駕駛人之行為有下列情形之一，當場不能或不宜攔截
    製單舉發者，得逕行舉發：（一）闖紅燈或平交道。（二）
    搶越行人穿越道。（三）在道路收費停車處所停車，不依規
    定繳費。（四）不服指揮稽查而逃逸，或聞消防車、救護車
    、警備車、工程救險車之警號不立即避讓。（五）違規停車
    或搶越行人穿越道，經各級學校交通服務隊現場導護人員簽
    證檢舉。（六）行經設有收費站、地磅之道路，不依規定停
    車繳費或過磅。（七）經以科學儀器取得證據資料證明其行
    為違規；又逕行舉發，應記明車輛牌照號碼、車型等可資辨
    明之資料，以汽車所有人為被通知人製單舉發，道路交通管
    理處罰條例第7 條之2 第1 、4 項均定有明文。是倘受處罰
    人於違規行為當時已非汽車所有人，則自不能以上開條項對
    其逕行舉發。
四、再按汽車為動產，其所有權之移轉因交付而生效力，不以向
    監理機關聲請過戶為必要，此觀同法第761 條第1 項規定自
    明。在公路監理機關所為過戶，應屬行政上之管理事項，不
    因此生物權移轉之效力（最高法院70年度台上字第3077號、
    71年度台上字第3923號、72年度台上字第1933號裁判意旨可
    資參照）。從而，「汽車所有人」之認定，並非形式上單純
    以車籍資料上登錄之所有人為依據，而須從實質法律關係之
    變動認定汽車所有權之歸屬，合先敘明。
五、經查：
  (一)按處理違反道路交通管理事件，有關文書送達之程序，依行
    政程序法之規定，違反道路交通管理事件統一裁罰基準及處
    理細則第5 條定有明文；而行政程序法第78條第1 項第1 款
    、第2 款復規定：當事人應為送達之處所不明者，行政機關
    得依聲請或依職權為公示送達，所謂「應受送達之處所不明
    」，須已用盡相當之方法探查，仍不知其應為送達之處所者
    ，始足當之。又依違反道路交通管理事件統一裁罰基準及處
    理細則第40條前段，違反本條例行為之處罰，處罰機關於裁
    決前，應給予違規行為人陳述之機會。如異議人未受合法通
    知，亦無於裁決前陳述之機會，原處分機關裁罰之程序自難
    謂合法。經查，本件係以逕行舉發之方式開單告發上開車輛
    之違規事實，再循車籍資料寄發違規通知單予車主，惟異議
    人於94年3 月18日遷入該車籍地，旋於94年3 月22日遷徙至
    高雄縣路竹鄉○○路398 號，於94年4 月22日遷徙至高雄縣
    路竹鄉○○路181 之2 號，此有異議人遷徙紀錄資料查詢結
    果在卷足憑（見臺灣臺南地方法院97年度交聲字第312 號案
    卷第9 至14頁），而原舉發單位係於96年7 月13日向車籍地
    即「臺南市○區○○○路1 段16巷9 號3 樓」送達舉發通知
    單，經退回後改於96年8 月31日辦理公示送達等情，有舉發
    通知單及送達回證、內政部國道公路警察局第五警察隊96年
    8 月31日公警五交字第0960591645號書函及函附公告、通知
    單郵寄退件清冊等件可證（見臺灣臺南地方法院97年度交聲
    字第312 號案卷第5 至7 頁），本件原舉發單位送達處所並
    非舉發當時異議人之戶籍地址，亦非異議人實際住、居所，
    且只要查詢戶籍登記資料，即可查得異議人新登記之戶籍地
    址，顯見本件異議人並無「遷徙不明」之情形，原舉發單位
    竟逕行辦理公示送達，其送達程序即非適法，嗣原處分機關
    於裁決前未給予異議人陳述之機會，而逕為裁罰，其程序即
    有瑕疵，合先敘明。
  (二)又查，本件異議人於93年8 月23日，將所有車牌號碼6M-124
    0 號之自用小客車典當於大信當舖，並由該當舖保管該車，
    嗣因異議人無力贖回該車，致該車輛經大信當舖流當；且因
    該車輛設定動產抵押予台新國際商業銀行（下稱「台新銀行
    」），異議人向臺新銀行貸款並未付清，故無法辦理過戶登
    記，異議人並因典當該車輛，違反動產擔保交易法規定，經
    臺灣臺南地方法院以94年度簡字第2559號判處拘役50日確定
    等節，經證人即大信當舖之負責人黃姬美於臺灣臺南地方法
    院96年度交聲字第211 號聲明異議案件調查時證稱：6M-124
    0 號自小客車是由甲○○將該車開到大信當舖典當的，當時
    不是伊承辦，但這件事情伊知道，這輛車是在93年8 月23日
    典當的，後來到了93年11月22日典當期限屆滿後，甲○○沒
    有去贖回就流當了等語明確（見臺灣臺南地方法院96 年 度
    交聲字第211 號影卷第18至20頁），且有大信當舖當票影本
    、臺灣臺南地方法院檢察署94年度調偵字604 號聲請簡易判
    決處刑書、臺灣高等法院被告全國前案紀錄表各1 份附卷可
    憑，故此部份之事實，自堪認定（見臺灣臺南地方法院97年
    度交聲字第312 號案卷第4 、5 頁）。
  (三)又車號6M-1420 號自小客車流當後，又為該當鋪負責人轉讓
    予第三人路鈞學，再經路鈞學轉手予他人，經多次轉手後，
    於94年6 月間轉由第三人吳詠廉取得，嗣經吳詠廉借予黃保
    憲使用，於96年4 月25日間，黃保憲駕駛該車行經臺南市○
    ○○路時，為警攔查扣押等事實，經證人黃姬美證稱：該輛
    車流當之後，因為該車有向銀行貸款，無法辦理過戶，所以
    後來伊等在94年5 月11日讓渡給路鈞學等語（見臺灣臺南地
    方法院96年度交聲字第211 號案卷第20頁），並有其提出之
    讓渡書影本1 紙附卷可稽（見臺灣臺南地方法院96年度交聲
    字第211 號案卷第21頁）；及證人路鈞學於臺灣臺南地方法
    院96年度交聲字第211 號案件調查時證稱：伊於94年5 月5
    日向大信當鋪購買車號6M-1240 號自小客車並交車，讓渡書
    上的5 月11日是寫錯了，伊買來之後過2 天，約在94年5 月
    7 日左右又將之賣給黃保憲，但當初的讓渡書已經找不到了
    等語甚明（見臺灣臺南地方法院96年度交聲字第211 號案卷
    第29至33、38頁）；證人黃保憲於上開案件96年7 月5 日調
    查時證稱：伊未向路鈞學購買6M-1240 號自小客車，該車是
    伊在96年4 月23日向一個朋友借的，那個朋友伊不知道姓名
    、地址，只知道外號與電話號碼：姓白，綽號「小白」，電
    話號碼為0000000000號，「小白」是男性，年齡大約23、24
    歲左右，伊使用到96年4 月25日，因該車有懸掛他牌，於96
    年4 月25日在中華西路被交通隊攔查扣押等語（見上開影卷
    第38至40頁）；另臺灣臺南地方法院再依異議人於上開案件
    當庭庭呈前揭自小客車於95年9 月9 日、駕駛人署名為「吳
    詠廉」之舉發通知單1 紙，傳訊證人吳詠廉到庭作證，證人
    吳詠廉進而於上開案件96年8 月15日調查時證稱：6M-1240
    號自小客車是伊所有，係於94年6 月間經朋友介紹以10萬元
    向「小白」買的，伊不知道「小白」真實姓名與地址，伊於
    96年3 、4 月將該車借給朋友黃保憲開，後來黃保憲開車被
    臺南市警察局交通隊的警察攔下，車子在96年3 、4 月間被
    警察查扣，買車時，有訂立書面契約，放在該車車上，又自
    94年6 月起至96年2 月底止，這輛車皆由伊使用等語明確（
    見上開影卷第51至53頁）。綜上證據可知，雖證人路鈞學、
    黃保憲、吳詠廉對於車號6M-1420 號自小客車讓渡之過程所
    述並非完全一致，惟前開車號6M-1420 號自小客車於流當後
    ，曾被轉手予路鈞學、吳詠廉等人，由94年6 月至96年4 月
    間係吳詠廉取得該車，嗣於黃保憲使用中被警扣押之事實，
    仍堪以認定。
  (四)再按當舖業之滿當期限，不得少於3 個月，少於3 個月者，
    概以3 個月計之；滿期後5 日內仍得取贖或付清利息順延質
    當；屆期不取贖或順延質當者，質當物所有權移轉於當舖業
    ；又收當物品於逾滿當期日5 日後，仍未取贖或順延質當者
    ，應即填具流當物清冊，備主管機關查核，其流當物得拍賣
    或陳列出售，當舖業法第21條、第22條後段分別定有明文。
    查本件異議人於93年8 月23日將車號6M-1240 號自小客車典
    當予大信當舖，於滿當期日屆滿5 日後，仍未取贖或付清利
    息順延質當，該車遂於93年11月29日流當，由大信當舖依當
    舖業法第21條規定取得所有權，是自93年11月29日起，異議
    人已非車號6M -1240號自小客車之所有權人。又大信當鋪之
    負責人黃姬美嗣後將該自小客車轉讓予路鈞學，路鈞學再將
    之轉手予他人，經多次轉手後，嗣於94年6 月間由真實姓名
    、年籍不詳綽號「小白」之人將之轉讓予吳詠廉，本諸前開
    判旨及說明，監理機關之過戶手續，僅係監理機關車籍管理
    之作業程序，並不影響動產所有權人之更易，是以上開出讓
    人以移轉所有權之意思將車號6M-1240 號自小客車出售予各
    該受讓人，並實際移轉該自小客車之占有，自均發生所有權
    移轉之效力，則本件交通違規發生當時，車號6M-1240 號自
    小客車之實際所有權人應為第三人吳詠廉一節，至為明確。
  (五)綜上所述，本件原舉發通知未曾對於異議人合法送達，原處
    分機關亦未曾給予異議人陳述意見之機會，竟即對異議人逕
    行裁罰，則原處分做成之程序顯有瑕疵，於法已有未合；又
    本件異議人於如附表所示之交通違規發生當時，並非車號6M
    -1240 號自小客車之所有權人，本件亦無任何證據足以證明
    當天係異議人駕駛該車有前開違規情事，原處分機關未予詳
    查，仍適用道路交通管理處罰條例第7 條規定，逕以異議人
    為汽車所有人而予以裁處，亦屬不當，本件異議為有理由，
    是原處分自應予以撤銷，另由本院諭知異議人不罰。
據上論斷，應依道路交通案件處理辦法第20條前段，裁定如主文
。
中    華    民    國    97    年    11    月    4     日
                  交通法庭   法  官  陳思帆
以上正本證明與原本無異。
如不服本裁定，應於收受送達後5 日內向本院提出抗告狀。
中    華    民    國    97    年    11    月    4   日
                             書記官  李宗諺


司法院資訊處製作；財團法人民間司法改革基金會備份。
